ACORDAO-COMPLETO-2484086

ACÓRDÃO 1986/2021 ATA 33/2021 - PLENÁRIO

VISTOS, relatados e discutidos estes autos de Representação formulada pelo Ministério Público junto ao TCU, em atuação do Subprocurador-Geral Lucas Rocha Furtado, em face de "possíveis irregularidades ocorridas no âmbito da Presidência da República, relacionadas a indícios de sobreposição de interesses particulares ao interesse público e desvio de finalidade do ato administrativo, no tocante à nomeação da Excelentíssima Senhora Flávia Arruda (PL-DF) , suspeita de corrupção no Instituto Fraterna, Organização Não-Governamental - ONG que presidiu, para o cargo de Ministra Chefe da Secretaria de Governo da Presidência da República, com desvio de finalidade e ofensa aos princípios constitucionais da legalidade, impessoalidade, moralidade e eficiência". 
ACORDAM os Ministros do Tribunal de Contas da União, reunidos em Sessão Plenária, diante das razões expostas pelo Relator, em: 
9.1. não conhecer a presente documentação como representação, por ausentes os requisitos de admissibilidade previstos no parágrafo único do art. 235 do Regimento Interno e no     art. 103, § 1º, da Resolução - TCU 259/2014;
9.2. informar ao representante a prolação deste Acórdão, ressaltando que o Relatório e o Voto que o fundamentam podem ser consultados por meio do endereço www.tcu.gov.br/acordaos; e
9.3. arquivar o presente processo, com fundamento art. 237 c/c o parágrafo único do     art. 235, do Regimento Interno do TCU, e no art. 105 da Resolução - TCU 259/2014.

Representação a respeito de possíveis irregularidades relacionadas a indícios de sobreposição de interesses particulares ao interesse público e desvio de finalidade do ato administrativo.

Presidência da República.

3. Representante: Ministério Público junto ao Tribunal de Contas da União - Subprocurador-Geral Lucas Rocha Furtado

13.1. Ministros presentes: Ana Arraes (Presidente), Walton Alencar Rodrigues, Augusto Nardes, Aroldo Cedraz, Raimundo Carreiro (Relator), Bruno Dantas, Vital do Rêgo e Jorge Oliveira.
13.2. Ministro-Substituto convocado: Marcos Bemquerer Costa.
13.3. Ministros-Substitutos presentes: André Luís de Carvalho e Weder de Oliveira.

RAIMUNDO CARREIRO

Adoto como relatório, com fulcro no inciso I do § 3º do art. 1º da Lei 8.443/1992, a instrução elaborada pela Secretaria de Controle Externo da Administração do Estado - SecexAdministração (peça 6) , cujas conclusões foram ratificadas pelos dirigentes da unidade (peças 7 e 8) , verbis:
"INTRODUÇÃO
1.	Cuidam os autos de representação a respeito de possíveis irregularidades ocorridas no âmbito da Presidência da República, relacionadas a indícios de sobreposição de interesses particulares ao interesse público e desvio de finalidade do ato administrativo, no tocante à nomeação da Excelentíssima Senhora Flávia Arruda (PL-DF) , suspeita de corrupção no Instituto Fraterna, Organização Não-Governamental - ONG que presidiu, para o cargo de Ministra Chefe da Secretaria de Governo da Presidência da República, com desvio de finalidade e ofensa aos princípios constitucionais da legalidade, impessoalidade, moralidade e eficiência.
HISTÓRICO
2.		O representante, Sr. Subprocurador-Geral do Ministério Público junto ao TCU, Dr. Lucas Rocha Furtado, apresentou sua demanda em 12/4/2021, noticiando possíveis irregularidades praticadas pela Presidência da República, tomando por base notícias veiculadas na mídia, conforme teor da peça inicial e dos anexos da presente Representação (peças 1-3) .
Afronta a Princípios Constitucionais (peça 1, p. 5) 
3.	Na conclusão da peça inicial, o representante requereu conhecer e avaliar a adoção das medidas necessárias a verificar possível ofensa na nomeação da Deputada Flávia Arruda, como Ministra Chefe da Secretaria de Governo da Presidência da República, ante os indícios de sobreposição de interesses particulares do Excelentíssimo Senhor Presidente da República, Jair Messias Bolsonaro, ao interesse público, praticando ato em desvio de finalidade e com ofensa aos princípios constitucionais da legalidade, da impessoalidade, moralidade e eficiência.
Nomeação da Senhora Flávia Arruda (peça 11) 
4.	De acordo com o representante, em 8/4/2021, o site da revista Veja divulgou matéria com o título "Acusações do passado envolvem ONG administrada por Flávia Arruda" (peça 1, p. 2) .
5.	Além disso, de acordo com o Subprocurador-Geral do MP/TCU, com base em reportagem da revista Isto É, em matéria intitulada "Uma senhora encrenca", sustentou que a discricionariedade dessa decisão não poderia ser confundida com total liberdade de decisão (peça 1, p. 3-4) .
Investigação do Instituto Fraterna (peça 1, p; 6) 
6.	Por fim, segundo o Parquet, caso haja recursos federais envolvidos, deveria esta Colenda Corte investigar suspeitas de corrupção no Instituto Fraterna, ONG presidida pela então primeira-dama do Distrito Federal, Excelentíssima Senhora Flávia Arruda.
EXAME DE ADMISSIBILIDADE
Ausência dos requisitos do art. 235 (requisitos de admissibilidade) 
7.	Em que pese o representante ser legitimado, verifica-se que a presente representação não preenche integralmente os requisitos de admissibilidade constantes nos arts. 235 c/c 237, parágrafo único, do Regimento Interno do TCU (RITCU) e no art. 103, § 1º, da Resolução TCU 259/2014, dado que não foram apresentados, entre os argumentos trazidos na inicial, indícios suficientes da alegada irregularidade.
8.	Dessa forma, valendo-se exclusivamente de matéria jornalística, entende o Parquet ter havido desvio de finalidade na motivação de atos administrativos, razão pela qual pede que sejam adotadas medidas necessárias para apuração das irregularidades ora apontadas. Data maxima venia, não se vislumbra a existência de indícios suficientes para que este Egrégio Tribunal, nestes autos, possa se manifestar sobre o tema.
9.	Em especial, no tocante aos atos de gestão com suposto desvio de finalidade e ofensa aos princípios constitucionais da legalidade, impessoalidade, moralidade e eficiência, não há elementos nos autos que possam aferir e comprovar tais ocorrências.
10.	De mais a mais, transcreve-se o art. 235 do Regimento Interno/TCU, o qual trata dos requisitos de admissibilidade de denúncias e representações nesta Corte:
Art. 235. A denúncia sobre matéria de competência do Tribunal deverá referir-se a administrador ou responsável sujeito à sua jurisdição, ser redigida em linguagem clara e objetiva, conter o nome legível do denunciante, sua qualificação e endereço, e estar acompanhada de indício concernente à irregularidade ou ilegalidade denunciada. 
Parágrafo único. O relator ou o Tribunal não conhecerá de denúncia que não observe os requisitos e formalidades prescritos no caput, devendo o respectivo processo ser arquivado após comunicação ao denunciante. (grifo nosso) 
11.	Da leitura do dispositivo do regimento interno, entende-se ser elemento essencial para o conhecimento da representação o apensamento de indícios que comprovem a irregularidade apontada.
12.	Por sua vez, a definição do termo indício é trazida do art. 239 do Código de Processo Penal (CPP) , in verbis:
Art. 239. Considera-se indício a circunstância conhecida e provada, que, tendo relação com o fato, autorize, por indução, concluir-se a existência de outra ou outras circunstâncias. (grifos nossos) 
13.	O indício deve ser uma circunstância que prove por meio de processo indutivo a existência de outra circunstância. É necessária a existência de um nexo entre causa e efeito. Fato que não se vislumbra na presente representação.
14.	Ademais, o Parquet não logrou êxito em comprovar a materialização da sobreposição do interesse particular ao interesse público, direta ou indiretamente, tendo, por consequência, a ocorrência de dano ao Erário.
15.	Diante da transcrição exclusiva de matéria jornalística sobre a nomeação da Senhora Ministra Chefe da Secretaria de Governo da Presidência da República, ocorrida em 31/3/2021, não há como inferir indutivamente que o ato administrativo tenha o condão de sobreposição de interesse particular ao interesse público.
16.	Além disso, quanto ao Instituto Fraterna, não há elementos mínimos nos autos que apontem para o suposto desvio de recursos federais.
17.	Data venia, restou ausente na representação do MP/TCU a análise de veracidade de conteúdo das reportagens trazidas, assim como a validação por meio de evidências das notícias obtidas por terceiros, consoante os termos da Portaria-Segecex 12, de 27/6/2016.
18.	Destarte, não tendo sido realizada a referida etapa e sendo tal ônus exclusivamente do representante, não é possível enquadrar as reportagens ora apresentadas como indício de irregularidade, razão pela qual a presente representação não pode ser conhecida, com fundamento no parágrafo único do art. 235 c/c art. 298 do Regimento Interno/TCU.
19.	Além disso, indícios consistem em situações conhecidas e provadas que, por algum tipo de conexão lógica ou material, conduzem à descoberta de outras que tenham relevância para o deslinde desta ou daquela questão de fato e/ou de direito. 
20.		Continuando a análise, importa enfatizar que, para admissibilidade de representações ou denúncias no TCU, os indícios, acaso existentes, precisam ser dotados de suficiência, atributo que os torna idôneos ou eficientes para, com objetividade, sustentar as ilações que deles se irradiam - ou possam irradiar.
21.	Em consequência, as notas divulgadas em mídia eletrônica não caracterizam indícios na acepção técnico-jurídica enraizada do vocábulo, tampouco carregam qualidades indutoras de inferências probatórias válidas. 
22.	Frise-se que a representação não aponta nenhum indício concreto de irregularidade, uma vez que as notícias trazidas se limitam a relatar percepções e opiniões de algumas empresas de telecomunicações, bem como traz análises de jornalistas sobre a política de governo.
23.	Portanto, consoante ao disposto no parágrafo único do art. 235 do RI/TCU, não é possível conhecê-lo, visto que o expediente não está acompanhado de indício concernente à irregularidade ou ilegalidade, não satisfazendo tal requisito de admissibilidade.
24.	Com tais ponderações, conclui-se que, por insuficiência de indícios, deve-se emitir juízo negativo de admissibilidade acerca da representação ora sob análise, sem prejuízo de notificar o representante (RITCU, art. 179, §6°) para, caso logre colher e apresentar elementos de convicção de maior densidade, reformular o pedido, dessa vez juntando aos autos, no mínimo, indícios da ocorrência de irregularidades/impropriedades na gestão administrativa.
PROPOSTA DE ENCAMINHAMENTO
25.	Ante o exposto, submetem-se os autos à consideração superior, propondo:
	a) não conhecer a presente documentação como representação, por não atender os requisitos de admissibilidade previsto no parágrafo único do art. 235 do Regimento Interno e no art. 103, § 1º, da Resolução - TCU 259/2014;
	b) informar ao representante que o conteúdo da deliberação que vier a ser proferida poderá ser consultado no endereço www.tcu.gov.br/acordaos; e
	c) arquivar o presente processo, com fundamento no parágrafo único do art. 237 c/c o parágrafo único do art. 235, do Regimento Interno do TCU, e no art. 105 da Resolução - TCU 259/2014." (Grifos conforme original) 
2.	É o relatório.

não há

Não atuou.

REPRESENTAÇÃO. NOMEAÇÃO DE DEPUTADA FEDERAL PARA O CARGO DE MINISTRA-CHEFE DA SECRETARIA DE GOVERNO. SUPOSTOS DESVIO DE FINALIDADE E INFRINGÊNCIAS AOS PRINCÍPIOS DA LEGALIDADE, IMPESSOALIDADE, MORALIDADE E EFICIÊNCIA. AUSÊNCIA DE INDÍCIOS DE ILEGALIDADE OU IRREGULARIDADE A ATRAIR A COMPETÊNCIA DO TCU. NÃO CONHECIMENTO. CIÊNCIA. ARQUIVAMENTO.

REPRESENTAÇÃO (REPR)

Secretaria de Controle Externo da Administração do Estado (SecexAdmin).

Relato o presente processo em razão da Lista de Unidades Jurisdicionadas do biênio 2021-2022.
2.	Trata-se de representação formulada pelo Ministério Público junto ao TCU, em atuação do Subprocurador-Geral Lucas Rocha Furtado, em face de "possíveis irregularidades ocorridas no âmbito da Presidência da República, relacionadas a indícios de sobreposição de interesses particulares ao interesse público e desvio de finalidade do ato administrativo, no tocante à nomeação da Excelentíssima Senhora Flávia Arruda (PL-DF) , suspeita de corrupção no Instituto Fraterna, Organização Não-Governamental - ONG que presidiu, para o cargo de Ministra Chefe da Secretaria de Governo da Presidência da República, com desvio de finalidade e ofensa aos princípios constitucionais da legalidade, impessoalidade, moralidade e eficiência".
3.	O representante arguiu, com base em matérias jornalísticas, que a nomeação da Deputada Flávia Arruda como Ministra Chefe da Secretaria de Governo da Presidência da República teria desbordado do interesse público e infringido os princípios constitucionais da legalidade, da impessoalidade, moralidade e eficiência.
4.	Defendeu, igualmente, que, caso haja recursos federais envolvidos, deveriam ser investigadas "suspeitas de corrupção no Instituto Fraterna, ONG presidida pela então primeira-dama do DF, Sra. Flávia Arruda".
5.	A SecexAdministração, após exame técnico dos autos, propôs não conhecer da representação por entender ausentes indícios de irregularidade e ilegalidade.
6.	Razão assiste à unidade técnica. Vejamos.
7.	Nos termos dos arts. 235 e 237 do Regimento Interno deste Tribunal, e do art. 103, § 1º, da Resolução - TCU 259/2014, são requisitos de admissibilidade de representação, dentre outros, a apresentação de indícios suficientes da ocorrência das irregularidades arguidas.
8.	Como bem destacado pela SecexAdministração, não consta da representação indício da ocorrência de dano ao erário ou qualquer irregularidade que enseje a atuação desta Corte. 
9.	A nomeação de Ministros de Estado é competência privativa do Presidente da República (art. 84, inciso I, da Constituição Federal) . Não havendo indício de que a nomeação da parlamentar tenha ocorrido em desvio de finalidade, dessume-se que a esta Corte não cabe adotar medida fiscalizatória em face do aludido ato de provimento.
10.	Por semelhante modo, no tocante ao Instituto Fraterna, não há nos autos elementos mínimos a indicar possível desvio de recursos federais.
11.	Posto isso, não conheço da representação.
12.	Ante o exposto, acolho a instrução da unidade técnica, cujas conclusões integram as presentes razões de decidir, e VOTO no sentido de que seja adotado o Acórdão que ora submeto a este Plenário.
TCU, Sala das Sessões, em 18 de agosto de 2021.
RAIMUNDO CARREIRO 
Relator